【裁判字號】    99,交聲,122
【裁判日期】    990618
【裁判案由】    違反道路交通管理處罰條例聲明異議
【裁判全文】
臺灣新竹地方法院交通事件裁定         99年度交聲字第122號
移送機關即  交通部公路總局新竹區監理所新竹市監理站
原處分機關
異  議  人  甲○○
即受處分人
上列異議人即受處分人因違反道路交通管理處罰條例案件，對於
交通部公路總局新竹區監理所新竹市監理站99年2 月25日所為之
竹監新四字第裁51—E00000000 號裁決書聲明異議，本院裁定如
下：
    主  文
原處分關於罰鍰新臺幣肆萬玖仟伍佰元部分撤銷。
甲○○汽車駕駛人駕駛汽車，經測試檢定酒精濃度超過規定標準
，處罰鍰新臺幣壹萬玖仟伍佰元。
    理  由
一、按交通法庭認為聲明異議有理由或聲明異議雖無理由而原處
    分不當或違法者，應以裁定將原處分經聲明異議部分撤銷，
    並自為裁定，道路交通案件處理辦法第20條前段定有明文。
    次按汽車駕駛人飲用酒類或其他類似物後其吐氣所含酒精濃
    度超過每公升0.25毫克或血液中酒精濃度超過0.05% 以上，
    不得駕車；又汽車駕駛人，駕駛汽車經測試檢定有酒精濃度
    超過規定標準之情形者，處新臺幣（下同）1 萬5千元以上6
    6萬元以下罰鍰，並當場移置保管該汽車及吊扣其駕駛執照1
    年；又前項汽車駕駛人，經裁判確定處以罰金低於本條例第
    92條第3項（按本條因於97年5月28日增列第2 項，故原條文
    第3項已移列為第4項，同條例第35條第8 項漏未修正）所訂
    最低罰鍰基準規定者，應依本條例裁決繳納不足最低罰鍰之
    部分，並應接受道路交通安全講習，道路交通安全規則第11
    4條第2款、道路交通管理處罰條例第35條第1 項第1款、第8
    項、第24條第1項第2款分別定有明文。
二、原處分意旨略以：異議人即受處分人甲○○於民國98年1 月
    20日晚上9時43分許，駕駛車牌號碼7U-0971號自用一般小客
    車，於新竹市○○路1200巷口時，因酒後駕駛上開車輛經新
    竹市警察局第三分局青草湖派出所員警攔查，並當場測得其
    呼氣中酒精濃度為每公升0.66毫克（MG/L），超過標準值即
    呼氣中酒精濃度每公升0.25毫克，乃以竹市警交字第E00000
    000 號通知單當場舉發，異議人不服，原處分機關即交通部
    公路總局新竹區監理所新竹市監理站所復以違規事實屬實，
    依照道路交通管理處罰條例第35條第1項第1款、第24 條第1
    項第2款（裁決書漏載第24條第1項第2 款）之規定，裁處異
    議人罰鍰49,500元、吊扣駕駛執照12個月，施以道安講習之
    處分（漏載吊扣駕駛執照及道安講習部分已執行完畢），上
    開處分應屬合法等語。
三、異議意旨略以：異議人固坦承於上開時、地飲用酒類後駕車
    為警查獲之事實，惟異議人所涉之酒後不能安全駕駛動力交
    通工具之公共危險案件，經移送臺灣新竹地方法院檢察署，
    經檢察官偵查終結，於98年2月4日為檢察官以98年速偵字第
    351號緩起訴處分，並經臺灣高等法院檢察署檢察長於98年2
    月25日以上職議字第2285號處分書駁回後確定，已向財團法
    人台灣省天主教會新竹教區附設新竹縣私立聖方濟兒少中心
    支付30,000元，惟原處分機關仍於99年2 月25日，再度裁處
    罰鍰49,500元，對一行為重複為罰鍰之處罰，有違一事不二
    罰原則，為此聲明異議，爰請求撤銷罰鍰之處分等語。
四、經查：
（一）查異議人於上開時地酒後駕車，經警測得其呼氣酒精濃度
      為每公升0.66毫克，超過標準值，因予舉發「酒後駕車經
      酒測器呼氣酒測值為0.66MG/L」違規，而異議人涉犯刑法
      第185條之3公共危險罪，業經臺灣新竹地方法院檢察署檢
      察官於98年2 月4日以98年度速偵字第351號為緩起訴處分
      ，其期間為1 年，受處分人並應向財團法人台灣省天主教
      會新竹教區附設新竹縣私立聖方濟兒少中心支付30,000元
      ，嗣依職權送請再議，亦經臺灣高等法院檢察署檢察長於
      同年月25日以98年度上職議字第2285號處分書駁回在案，
      其中緩起訴期間為98年2月24日起至99年2月24日止，受處
      分人並已支付緩起訴處分金30,000元，且緩起期滿未經撤
      銷等情，有臺灣新竹地方法院檢察署檢察官98年度速偵字
      第351 號緩起訴處分書、兆豐國際商業銀行國內匯款申請
      書影本、臺灣高等法院檢察署98年度上職議字第2285號處
      分書及臺灣新竹地方法院檢察署檢察官執行緩起訴處分命
      令通知書等附卷可憑（見本院卷第6、7、13、14頁），是
      以異議人酒後超過規定標準駕駛動力交通工具，而受緩起
      訴處分確定，且緩起訴期滿而未經撤銷等事實，堪以認定
      。
（二）按94年2月5日公布，於95年2月5日施行之行政罰法第26條
      規定：「一行為同時觸犯刑事法律及違反行政法上義務規
      定者，依刑事法律處罰之。但其行為應處以其他種類行政
      罰或得沒入之物而未經法院宣告沒收者，亦得裁處之。前
      項行為如經不起訴處分或為無罪、免訴、不受理、不付審
      理之裁判確定者，得依違反行政法上義務規定裁處之。」
      。又其他種類行政罰，係指違反行政法上之義務應受「裁
      罰性」之「不利處分」，依行政罰法第2 條規定，包括限
      制或禁止行為之吊扣證照處分及警告性之講習處分在內。
      究其立法目的，一行為同時觸犯刑事法律及違反行政法上
      義務規定時，由於刑罰與行政罰同屬對不法行為之制裁，
      而刑罰之懲罰作用較強，故依刑事法律處罰，即足資警惕
      時，實無一事二罰再處行政罰之必要；且刑事法律處罰，
      由法院依法定程序為之，較符合正當法律秩序，應予優先
      適用，但罰鍰以外之沒入或其他種類行政罰，因兼具維護
      公共秩序之作用，為達行政目的，行政機關仍得併予裁處
      。故汽車駕駛人酒後駕車時，如同時觸犯刑法第185條之3
      之公共危險罪者，道路交通主管機關除依上開行政罰法第
      26條第1 項但書規定，處以其他種類行政罰外，關於行政
      罰鍰部分，即應依行政罰法第26條、道路交通管理處罰條
      例第10條等規定移送地方法院檢察署處理，其後非有行政
      罰法第26條第2 項所定不起訴處分確定等事由，不得裁處
      行為人罰鍰。
（三）而上開行政罰法第26條明定「一行為不二罰」之原則，且
      應受行政罰之行為如經「不起訴處分或為無罪、免訴、不
      受理、不付審理」之裁判確定者，始得依違反行政法上義
      務規定裁處之，法條並未明示包括「緩起訴」處分在內，
      惟因「緩起訴」處分之最終使被告免於刑事訴追之效果，
      與「不起訴」處分之效果相同，是以行政罰法第26條第 2
      項解釋上是否包括緩起訴處分之情形在內，實非無疑。復
      按緩起訴期間內，有下列情形之一者，檢察官得依職權或
      依告訴人之聲請撤銷原處分，繼續偵查或起訴：1.於期間
      內故意更犯有期徒刑以上刑之罪，經檢察官提起公訴者。
      2.緩起訴前，因故意犯他罪，而在緩起訴期間內受有期徒
      刑以上刑之宣告者。3.違背第253 條之2第1項各款之應遵
      守或履行事項者，刑事訴訟法第253 條之3第1項定有明文
      。準此可認，經檢察官為「緩起訴」處分者，於「緩起訴
      」之猶豫期間內，最終是否會被檢察官提起公訴，猶懸而
      未定，亦即「緩起訴」處分於猶豫期間內尚未具有實質之
      確定力，檢察官於緩起訴期間內，可對被告為繼續觀察，
      如被告顯無反省警惕之情或根本欠缺反省警惕之能力，檢
      察官仍得依職權或依告訴人之聲請，將被告「緩起訴」處
      分撤銷後，繼續偵查或起訴，固見緩起訴處分顯與不起訴
      處分之性質不同；甚至，緩起訴處分依刑事訴訟法第 253
      條之1第1項規定，係以「被告所犯為死刑、無期徒刑或最
      輕本刑三年以上有期徒刑以外之罪，檢察官參酌刑法第五
      十七條所列事項及公共利益之維護，認以緩起訴為適當者
      」為前提，可見緩起訴處分必以檢察官認定被告有「犯罪
      」為前提，亦有別於刑事訴訟法第252 條之絕對不起訴處
      分；況檢察官為緩起訴處分時，依刑事訴訟法第253條之2
      第1 項規定對被告所為之指示及課予負擔，具有實質刑罰
      之效果，對被告具有財產減少及自由受限之影響，性質上
      可謂刑事處分，而緩起訴制度雖以特別預防為優先考量，
      但在具體個案決定上，實則已達到一般預防的作用及報應
      理念，基於一行為不二罰原則，受處分人既已就其行為受
      到刑事處分，自不應因同一行為再受到國家的處罰（臺灣
      高等法院暨所屬法院96年法律座談會刑事類提案第36號研
      討結果參照），是原處分機關移送意旨以緩起訴處分屬不
      起訴處分之一種，在法理上不為刑事處罰，自不生一事二
      罰之問題云云，即有未洽。
（四）雖原處分機關援引法務部行政罰法諮詢小組第1 次會議記
      錄，認「緩起訴乃附帶條件的不起訴處分，亦即是不起訴
      的一種」，而認應維持原處分云云。惟按法官依據法律獨
      立審判，憲法第80條定有明文。各機關依其職掌就有關法
      規為釋示之行政命令，法官於審判案件時，固可予以引用
      ，但仍得依據法律，表示適當之不同見解，並不受其拘束
      ；司法行政機關所發司法行政上之命令，如涉及審判上之
      法律見解，僅供法官參考，法官於審判案件時，亦不受其
      拘束（司法院大法官會議解釋釋字第216 號解釋亦同此意
      旨）。依上開大法官會議解釋釋字第216 號解釋意旨，法
      務部上開法律見解，僅得供本院參考，本院並不受其拘束
      ，併予指明。
（五）關於罰鍰部分：
      查本件異議人酒後超過規定標準而駕駛動力交通工具之行
      為，同時涉犯道路交通管理處罰條例第35條第1項第1款規
      定及刑法第158條之3之公共危險罪，其中刑事部分，業經
      臺灣新竹地方法院檢察署檢察官緩起訴處分，並經臺灣高
      等法院檢察署駁回處分確定，受處分人並已依檢察官指示
      之負擔條件支付緩起訴處分金30,000元，且緩起訴處分期
      滿未經撤銷等情，已如前述，核此緩起訴處分附加條件之
      履行固非刑法所定刑罰之種類，但已影響被告之財產權益
      ，具有實質刑罰之效果，實質上應可該當行政罰法第26條
      第1 項「依刑事法律」之刑事處分規定及與道路交通管理
      處罰條例第35條第 8項規定之「罰金」相類似，而參諸違
      反道路交通管理事件統一裁罰基準表所載，對於駕駛人駕
      駛小型車，而其吐氣所含酒精濃度超過每公升0.55毫克以
      上，於期限內繳納或聽候裁決者，其最低應納罰鍰之數額
      為4萬9千5 百元，是以受處分人雖已依檢察官緩起訴處分
      支付3萬元，但仍有不足1萬9千5百元，依前揭說明，並類
      推適用道路交通管理處罰條例第35條第 8項之規定，就其
      與同條例第92條第3項（按本條因於97年 5月28日增列第2
      項，故原條文第3項已移列為第4項，同條例第35 條第8項
      漏未修正）所訂最低罰鍰基準規定相較而補繳不足最低罰
      鍰之部分（即1萬9千5百元），予以裁罰。
（六）關於吊扣駕駛執照及道安講習部分：
      查本件異議人上開違規行為，業經原處分機關裁處吊扣駕
      駛執照12個月，吊扣期間自98年2月3日起至99年2月2日止
      ，該吊扣處分業已期滿，有汽車駕照基本資料乙份存卷可
      憑（見本院卷第10頁），且經本院依職權向原處分機關查
      詢，經承辦人員以電腦查詢本件異議人上開違規行為，前
      經裁處吊扣駕駛執照12個月，並施以道安講習，該處分確
      如汽車駕照基本資料所示已於99年2月2日執行完畢，駕駛
      執照業於同年2月3日發還。本件裁決書係於99年2 月25日
      裁決，其上仍記載吊扣駕照及道安講習部分，是因為該所
      裁決書之製作格式皆以電腦設定，而掣開本件裁決書之工
      作人員因疏未注意上開情況，未以手動模式去更改電腦設
      定，故漏載上開處分已執行完畢等語，有本院公務電話記
      錄表乙紙附卷可參（見本院卷第15頁），是以原處分關於
      吊扣駕駛執照及道安講習部分，均已執行完畢，受處分人
      此部分毋庸再執行，附此敘明。
五、綜上所述，本件異議人就上開同一酒醉駕車行為經前開刑案
    部分之緩起訴處分確定，而該緩起訴處分亦含有命異議人向
    指定之公益團體即財團法人台灣省天主教會新竹教區附設新
    竹縣私立聖方濟兒少中心支付3 萬元，已產生實質刑罰效果
    ，應實質該當行政罰法第26條第1 項之「依刑事法律」之處
    罰，則原處分機關依道路交通管理處罰條例第35條第1項第1
    款規定，對異議人違反行政法上義務而裁處罰鍰4萬9千5 百
    元，就其中之3萬元部分，依行政罰法第26條第1項前段規定
    ，即應依刑事法律處罰之，不得再依上揭道路交通管理處罰
    條例等規定裁罰之。從而，原處分機關裁處異議人罰鍰4萬9
    千5百元其中之3萬元行政罰部分，與法即有未合。是異議人
    提出本件聲明異議為有理由，自應由本院將原處分撤銷，自
    為裁罰如主文第2 項所示，以期適法。至於原處分諭知異議
    人吊扣駕駛執照12個月及施以道路交通安全講習部分已執行
    完畢，且未經異議人聲明異議，本院自無庸為任何准駁，附
    此敘明。
六、據上論斷，應依道路交通案件處理辦法第20條前段，裁定如
    主文。
中    華    民    國    99    年    6     月    18    日
                    交通法庭    法  官  邱忠義
以上正本證明與原本無異。
如不服本裁定，應於裁定送達後5 日內向本院提出抗告狀。
中    華    民    國    99    年    6     月    18    日
                                書記官  吳美雲

司法院資訊處製作；財團法人民間司法改革基金會備份。
